灣臺南地方法院民事判決
110年度訴字第317號
原      告  許順淵  
訴訟代理人  陳惠菊律師
被      告  許幸宗  
            許幸郎  

上二人共同
訴訟代理人  許宏源  


上列當事人間請求分割共有物事件，經本院於民國110年8月24日
言詞辯論終結，判決如下：
    主      文
㈠兩造共有坐落臺南市○○區○○○段○○○○段00000地號（面積5,792平
  方公尺）、355-3地號（面積92平方公尺）、355-6地號（面積
  7,286平方公尺）、355-7地號（面積4,668平方公尺）土地，
  合併分割如附圖所示，即：
  ⒈編號甲部分（面積11,584平方公尺）分歸原告取得；
  ⒉編號乙部分（面積5,792平方公尺）分歸被告許幸宗、許幸郎
    按原應有部分比例保持共有；
  ⒊編號丙部分（面積462平方公尺）留作通路，由兩造按原應有
    部分比例即原告462分之308、被告許幸宗462分之77、被告
    許幸郎462分之77保持共有。
㈡訴訟費用由兩造按附表一【訴訟費用負擔比例】欄所示比例負
  擔。
    事實及理由
壹、程序方面：按不變更訴訟標的，而補充或更正事實上或法律
    上之陳述者，非為訴之變更或追加，民事訴訟法第256條定
    有明文。本件原告起訴時聲明第1項原係請求判決如附表二
    編號⒈所示，嗣於民國110年4月6日以民事準備書狀將分割方
    案更正為如本院卷第63頁附圖二所示及變更訴之聲明為如附
    表二編號⒉所示，其後經本院囑託臺南市佳里地政事務所繪
    製土地複丈成果圖後，於110年8月24日言詞辯論期日當庭將
    分割方案更正為如臺南市佳里地政事務所110年7月19日修正
    之土地複丈成果圖（下稱附圖）所示，核與前揭規定相符，
    應予准許。
貳、實體方面：
一、原告起訴主張：
  ㈠坐落臺南市○○區○○○段○○○○段00000地號（面積5,792平方公尺
    ）、355-3地號（面積92平方公尺）、355-6地號（面積7,28
    6平方公尺）、355-7地號（面積4,668平方公尺）土地（下
    合稱系爭土地）為兩造所共有，共有人及應有部分比例均詳
    如附表一所示。因系爭土地為共有人相同之相鄰不動產，且
    兩造間對於系爭土地並無不分割之協議，亦無因物之使用目
    的致不能分割（系爭土地之使用分區為一般農業區，使用地
    類別為養殖用地）之情形，惟無法達成分割之協議，爰依民
    法第823條第1項、第824條第2項、第6項之規定，請求裁判
    合併分割。
  ㈡又系爭土地現為由共有人分管放養之魚塭，其中系爭355-6、
    355-7地號土地係由原告使用、系爭355-1地號土地係由被告
    使用，因被告主張以系爭355-1、355-6地號土地作為分割系
    爭土地之經界線，故原告主張如附圖所示之分割方案，即編
    號甲部分（面積11,584平方公尺）分歸原告取得；編號乙部
    分（面積5,792平方公尺）分歸被告許幸宗、許幸郎按原應
    有部分比例保持共有。
　㈢另有關附圖編號丙私設通路部分，係以兩造就系爭土地之應
    有部分比例分配，且以此分配即無面積差額補找問題；被告
    二人就系爭土地應分得之面積為5,946平方公尺【（92+7,28
    6+4,668+5,792）×l/3】，原告應分得之面積為11,892平方
    公尺【（92+7,286+4,668+5,792）×2/3】，惟被告主張以系
    爭355-1、355-6地號土地之經界線作為分割線，取得原系爭
    355-1地號土地之面積5,792平方公尺，故被告二人尚有154
    平方公尺未分配，故該部分用以供作附圖編號丙部分道路之
    一部使用，原告則亦提供308平方公尺供作道路之一部使用
    ，兩造均可使用私設道路至公路，較不易產生相鄰關係之問
    題（道路長度固定並於不變更面積約462平方公尺之範圍內
    設定寬度）。
  ㈣並聲明：兩造共有坐落臺南市○○區○○○段○○○○段00000地號（
    面積5,792平方公尺）、355-3地號（面積92平方公尺）、35
    5-6地號（面積7,286平方公尺）、355-7地號（面積4,668平
    方公尺）土地，請准予合併分割，分割方法如附圖所示。
二、被告等之抗辯：系爭土地面臨之道路僅為本院卷第49頁圖面
    所載之「公路」；又系爭土地之南方目前為被告使用，且系
    爭355-1地號土地有一個魚塭、系爭355-6、355-7地號土地
    有兩個魚塭，該兩個魚塭現由原告之阿姨使用，故被告希望
    依系爭355-1、355-6地號土地之經界線作為分割線，並同意
    原告主張如附圖所示之分割方案，且同意毋庸互補差價。並
    聲明：原告之訴駁回。
三、本院得心證之理由：
  ㈠按共有人除共有物之使用目的不能分割或契約訂有不分割之
    期限外，得隨時請求分割共有物；共有物之分割，依共有人
    協議之方法行之，分割之方法不能協議決定者，法院得因任
    何共有人之請求，命為以原物分配於各共有人；共有人部分
    相同之相鄰數不動產，各該不動產均具應有部分之共有人，
    經各不動產應有部分過半數共有人之同意，得適用前項規定
    ，請求合併分割，民法第823條第1項前段、第824條第1項、
    第2項第1款前段、第6項分別定有明文。本件原告主張兩造
    共有系爭土地（應有部分均詳如附表一所示），為相鄰之土
    地，共有人相同，並無不能分割之情形，且共有人又無不分
    割之特約，然對於分割方法迄未能達成協議等情，業據原告
    提出系爭土地登記謄本、地籍圖謄本為憑，且為被告所不爭
    執，依前揭規定，原告請求合併分割系爭土地，於法自屬有
    據。
  ㈡次按以原物為分配時，因共有人之利益或其他必要情形，得
    就共有物之一部分仍維持共有，民法第824條第4項亦定有明
    文。而分割共有物，以消滅共有關係為目的，法院裁判分割
    共有土地時，除因該土地內部分土地之使用目的不能分割（
    如為道路）或部分共有人仍願維持其共有關係，或部分當事
    人因繼承關係須就分得之土地保持公同共有者，應就該部分
    土地不予分割或准該部分共有人成立新共有關係外，應將土
    地分配於各共有人單獨所有（最高法院92年度台上字第1534
    號、91年度台上字第407號判決參照）。本件兩造所主張如
    附圖之分割方案係將編號甲部分土地分歸原告取得；編號乙
    部分土地分歸被告許幸宗、許幸郎取得，因被告許幸宗、許
    幸郎均同意以附圖所示之方案分割系爭土地，顯見渠等均願
    於分割後就取得之土地依附圖所示之方案保持共有，依前揭
    說明，於法自無不合。另兩造所主張之分割方案中之有關留
    作道路部分（即編號丙部分），其使用目的既係為供通行，
    自應由通行該部分土地之兩造按原應有部分比例保持共有。
  ㈢再按法院定共有物分割之方法，應斟酌共有人之利害關係、
    共有物之性質、分割後之經濟效用及公共利益等為公平決定
    （最高法院29年上字第1792號判例、69年度台上字第3100號
    、81年度台上字第16號判決參照）。查系爭土地之使用分區
    為一般農業區，使用地類別為養殖用地，目前有共有人分管
    放養之魚塭，其中系爭355-1地號土地上有被告使用之魚塭
    ，其中系爭355-6、355-7地號土地上有原告或其親人使用之
    魚塭，且系爭土地西北方有一公路等情，為兩造所不爭執，
    並經本院履勘現場明確，製有勘驗測量筆錄、現場照片在卷
    可憑，復有原告提出之系爭土地使用現況照片、地籍圖謄本
    及地政機關提供之地籍圖空拍照片在卷可稽，堪認為真實。
    而本院參酌兩造均同意以附圖所示之分案分割系爭土地，並
    同意無需互補差價，是本院依兩造之意願、分得土地面積之
    多寡、系爭土地之使用情形、經濟效用及全體共有人之利益
    等一切情狀，認系爭土地之分割方式，應以附圖所示之分割
    方法為適當。
四、綜上所述，原告主張兩造並無不分割之特約，又無不能分割
    之情事，既為被告所不爭執，自屬可信，是原告訴請裁判合
    併分割系爭土地，於法自無不合。本院審酌兩造之應有部分
    之比例、使用現狀、經濟效益及兩造之意願等情，認原告所
    主張如附圖所示之分割方案符合公平原則，並兼顧共有人之
    利益，爰判決如主文第1項所示
五、末按訴訟費用，由敗訴之當事人負擔；因共有物分割、經界
    或其他性質上類似之事件涉訟，由敗訴當事人負擔訴訟費用
    顯失公平者，法院得酌量情形，命勝訴之當事人負擔其一部
    ；民事訴訟法第78條、第80條之1分別定有明文。查分割共
    有物事件本質上並無訟爭性，乃由本院斟酌何種分割方案較
    能增進共有物之經濟效益，並兼顧兩造之利益，以決定適當
    之分割方法。本件原告請求分割共有物，因兩造均獲得利益
    ，如僅由敗訴之被告負擔，本院認為顯失公平，爰依兩造獲
    得之利益及就系爭土地應有部分之比例確定訴訟費用之負擔
    如判決如主文第2項所示。
六、據上論結，本件原告之訴為有理由，依民事訴訟法第78條、
    第80條之1，判決如主文。
中　　華　　民　　國　　110 　年　　9 　　月　　7 　　日
                  民事第二庭  法  官  洪碧雀
以上正本證明與原本無異。
如不服本判決，應於送達後20日內向本院提出上訴狀（須附繕本
）。如委任律師提起上訴者，應一併繳納上訴審裁判費。
中　　華　　民　　國　　110 　年　　9 　　月　　7 　　日
                              書記官  林政良   
附表一：各共有人所有系爭溪底寮段三寮灣小段355-1地號、355-3地號、355-6地號、355-7地號土地之應有部分比例及訴訟費用分擔比例   編號 系爭溪底寮段三寮灣小段355-1地號、355-3地號、355-6地號、355-7地號土地之所有權人 應有部分比例及訴訟費用負擔比例  ⒈ 原告許順淵 2/3  ⒉ 被告許幸宗 1/6  ⒊ 被告許幸郎 1/6 

附表二：原告訴之聲明  編號 訴之聲明內容  ⒈ 兩造共有坐落臺南市○○區○○○段○○○○段00000地號（面積5,792平方公尺，應有部分、全部）、355-3地號（面積92平方公尺，應有部分全部）、355-6地號（面積7,286平方公尺，應有部分全部）、355-7地號（面積4,668平方公尺，應有部分全部）之土地，應予合併分割如調解卷第23頁附圖一所示，即編號A部分（面積約為11,892平方公尺）分歸原告所有、編號B部分（面積約為5,946平方公尺）分歸被告許幸宗、許幸郎等二人保持共有。  ⒉ 兩造共有坐落臺南市○○區○○○段○○○○段00000地號（面積5,792平方公尺，應有部分全部）、355-3地號（面積92平方公尺，應有部分全部）355-6地號（面積7,286平方公尺，應有部分全部）、355-7地號（面積4,668平方公尺，應有部分全部）之土地，應予合併分割如本院卷第63頁附圖二所示，即編號甲部分（面積約為11,584平方公尺）分歸原告所有、編號乙部分（面積約為5,792平方公尺）分歸被告許幸宗、許幸郎等二人按應有部分比保持共有、編號丙部分開闢為道路（面積約為462平方公尺），由兩造依原告308/462、被告許幸宗77/462、被告許幸郎77/462之應有部分比例保持共有，並供甲、乙兩筆土地私設通路使用。